【裁判字號】    98,交聲,2941
【裁判日期】    981127
【裁判案由】    聲明異議
【裁判全文】
臺灣高雄地方法院交通事件裁定        98年度交聲字第2941號
原處分機關  高雄市政府交通局
異  議  人  甲○○
上列受處分人因違反道路交通管理處罰條例案件，對於高雄市政
府交通事件裁決中心所為之處分（原處分：高市交裁字第裁32-B
00000000號），聲明異議，本院裁定如下：
    主  文
原處分撤銷。
甲○○汽車駕駛人，駕駛汽車經測試檢定酒精濃度超過規定標準
，吊扣普通小型車駕駛執照十二個月，並應接受道路交通安全講
習。
    理  由
一、原處分意旨略以：異議人即受處分人甲○○於民國98年7 月
    23日上午8 時9 分許飲酒後駕駛車號YZ-8760 號自用小客車
    ，行經高雄市苓雅區○○○路33之2 號前，與呂麗珍所駕駛
    之車號509-XP號營業小客車發生擦撞，經高雄市政府警察局
    苓雅分局民權路派出所測得異議人呼氣中酒精濃度達每公升
    0.70毫克，而予以舉發，高雄市政府交通事件裁決中心依據
    道路交通管理處罰條例第35條第1 項第1 款及第24條第1 項
    第1 款規定，於98年10月27日以高市交裁字第裁32-B000000
    00號裁決書裁處異議人罰鍰新臺幣（下同）49,500元，並吊
    扣駕駛執照12個月，施以道安講習。異議人接獲通知單後，
    不服上開裁決處分，於法定期間內向本院聲明異議。
二、本件異議意旨略以：本件異議人係駕駛普通小型車，非職業
    聯結車，倘若吊扣此駕照，異議人即無法從事目前工作，將
    嚴重影響異議人家庭生計陷入困境，希望不要吊扣職業聯結
    車駕照，而請求撤銷吊扣處分等語。
三、按酒後駕車只有一個交通違規行為，而且有關其處罰效果之
    罰鍰、吊扣駕駛執照與施以道路交通安全講習等與該交通違
    規行為是否存在均無從分離。法院審理時應先確定受處分人
    是否確有交通違規行為事實，再決定原處分機關所適用之法
    律有無錯誤。從而，受處分人於聲明異議狀雖僅記載就吊扣
    駕駛執照部分聲明異議，其餘部分並未提及，惟該罰鍰及施
    以道路交通安全講習部分與其交通違規行為是否存在既無從
    分離，法院自應予以審理。否則，如法院審理結果，認其交
    通違規行為不存在，則僅能將原處分關於吊扣駕駛執照部分
    予以撤銷改判，其餘部分因認未經聲明異議而確定，致生無
    交通違規行為，而遭處罰鍰及施以道路交通安全講習之不合
    理現象（參照臺灣高等法院暨所屬法院98年法律座談會刑事
    類提案第23號問題(一)研討意見）。是本件異議人雖僅就原處
    分關於吊扣駕駛執照12個月部分聲明異議，然依上開說明，
    本院就原處分關於處罰鍰及施以道安講習部分，自應一併予
    以審理，始稱妥適。
四、次按汽車駕駛人，駕駛汽車經測試檢定有酒精濃度超過規定
    標準之情形者，處新臺幣15,000元以上60,000元以下罰鍰，
    並當場移置保管其車輛及吊扣其駕駛執照1 年，道路交通管
    理處罰條例第35條第1 項第1 款定有明文。而所謂酒精濃度
    超過規定之標準者，依道路交通安全規則第114 條第2 款之
    規定，係指汽車駕駛人飲用酒類或其他類似物後其吐氣所含
    酒精濃度超過每公升0.25毫克或血液中酒精濃度超過 0.05%
    以上者。易言之，該規定就汽車駕駛人酒精濃度超過規定標
    準之同一事實，採取科處罰鍰、移置保管汽車及吊扣駕駛執
    照1 年等3 種行政罰併罰之立法，參諸立法理由所示，係用
    以遏阻系爭違反行政義務之行為，以求維護交通秩序、確保
    交通安全。又一行為同時違犯刑法上及行政法上作為或不作
    為義務之規定，處分機關及普通法院，固得各就系爭行為是
    否違反行政法上及刑法上作為或不作為義務，逕自調查、認
    定事實。然於二者就同一行為均認應施以行政罰及刑罰時，
    基於一事不二罰原則，應依刑事法律處罰之。此觀諸行政罰
    法第26條第1 項前段規定：「行為同時觸犯刑事法律及違反
    行政法上義務規定者，依刑事法律處罰之」自明。
五、再按，已領有聯結車駕駛執照者，得駕駛大客車、大貨車、
    代用大客車、大客貨兩用車、曳引車、小型車、輕型機器腳
    踏車，道路交通安全規則第61條第1 項第1 款前段規定明確
    。再按，汽車駕駛人，因違反本條例及道路交通安全規則之
    規定，受吊銷駕駛執照處分時，吊銷其持有各級車類之駕駛
    執照，道路交通管理處罰條例第68條定有明文。此規定係於
    94年12月14日修正公布，並於95年3 月1 日施行，而修正前
    之道路交通管理處罰條例第68條則係規定「汽車駕駛人，因
    違反本條例及道路交通安全規則之規定，受吊扣或吊銷駕駛
    執照處分時，吊扣或吊銷其持有各級車類之駕駛執照」，觀
    其修法意旨，係以「原條文將違規駕駛人所持有之各級車類
    駕駛執照一併吊扣或吊銷，失之過酷，影響人民工作及生活
    甚鉅」為由，而刪除吊扣駕駛人駕駛執照時，應吊扣駕駛人
    持有各級車類駕駛執照之規定，是依現行道路交通管理處罰
    條例，已無得吊扣駕駛人所持有他級駕駛執照之依據存在，
    從而，於為吊扣駕駛人駕駛執照之處分時，自僅得吊扣駕駛
    人違規時所駕駛該級車類之駕駛執照，以限制其繼續駕駛該
    級車類行駛道路之權利。
六、經查：
  (一)異議人甲○○於98年7 月23日上午8 時9 分許飲酒後駕駛車
    號YZ-8760 號自用小客車，行經高雄市苓雅區○○○路33之
    2 號前，與呂麗珍所駕駛之車號509-XP號營業小客車發生擦
    撞，經高雄市政府警察局苓雅分局民權路派出所測得異議人
    呼氣中酒精濃度達每公升0.70毫克，而予以舉發，並由原處
    分機關就酒後駕車部分之交通違規行為裁處罰鍰49,500元、
    吊扣駕駛執照12個月並施以道安講習之事實，業據異議人自
    承在卷，並有原處分機關98年10月27日以高市交裁字第裁32
    -B00000000號違反道路交通管理事件裁決書1 份附卷可稽，
    是異議人酒後酒精濃度超過規定標準，仍於上開時、地駕駛
    自用小客車之違規行為，堪以認定。
  (二)罰鍰49,500元部分：
    經查，本件異議人甲○○因上開酒後駕車之行為涉犯刑法第
    185 條之3 之公共危險罪，經檢察官以98年度偵字第 22193
    號聲請簡易處刑，而由本院以98年度審交簡字第3999號判處
    拘役59日確定在案等情，有刑事判決書及臺灣高等法院被告
    前案紀錄表各1 份在卷可憑。是異議人上開酒後駕車之行為
    既經本院依刑事法律為處罰，基於上揭行政罰法第26條第1
    項前段規定所揭示之「一事不二罰原則」，即不應復行就異
    議人之同一行為處以行政罰鍰，是原處分機關裁處異議人應
    罰鍰49,500元，有違一事不二罰之原則，自難謂為適法。從
    而，原處分機關未予查明上情，逕依道路交通管理處罰條例
    第35條第1 項第1 款規定裁處異議人罰鍰49,500元，即有未
    當。
  (三)吊扣駕駛執照12個月部分：
    經查，本件異議人甲○○僅有職業聯結車駕駛執照，業據異
    議人陳明在卷，且有證號查詢汽車駕駛人資料1 份在卷可稽
    ，而本件異議人係駕駛自用小客車違規，依現行道路交通管
    理處罰條例第68條規定，僅得吊扣其自用小客車駕駛執照，
    並不得吊扣駕駛人所持有各級車類之駕駛執照，亦即於為吊
    扣駕駛人駕駛執照之處分時，僅得吊扣駕駛人違規時所駕駛
    該級車類之駕駛執照，以限制其繼續駕駛該級車類行駛道路
    之權利。從而，原處分機關僅能吊扣異議人違規當時所駕車
    類（即自用小客車）之駕駛執照，不得率爾吊扣異議人現尚
    有效之其他各級駕駛執照（即職業連結車駕駛執照），原處
    分機關未審酌新修正之法律規定，逕予裁處吊扣其職業聯結
    車駕駛執照12個月，要屬可議。從而，原處分機關未予查明
    上情，逕依道路交通管理處罰條例第35條第1 項第1 款規定
    吊扣駕駛執照12個月，即有未當。
  (四)又按聲明異議，屬一種司法救濟途徑，由法院審查受處分人
    所涉之違規事實是否成立，及原處分所適用之法條是否正確
    、裁罰是否適當，因法院負有司法審查之作用，對原處分失
    當時，應自為處分，就罰鍰、吊照及安全講習等處罰效果，
    宜為一併重新諭知（參照臺灣高等法院暨所屬法院98年法律
    座談會刑事類提案第23號問題(二)審查意見）。從而，異議人
    本件異議為有理由，原處分既有上開可議之處，自應由本院
    將原處分撤銷，並依道路交通管理處罰條例第35條第1 項第
    1 款、第24條第1 項第1 款及道路交通案件處理辦法第20條
    規定，另為裁定如主文所示。
中    華    民    國    98    年    11    月    27    日
                      交通法庭      法  官  陳盈吉
以上正本證明與原本無異。
如不服本裁定，應於收受送達後5 日內向本院提出抗告狀。
中    華    民    國    98    年    11    月    27    日
                                    書記官  陳展榮


司法院資訊處製作；財團法人民間司法改革基金會備份。
